臺灣屏東地方法院民事判決　　　　　　　 93年度訴字第351號
原　　　告　丁○○
訴訟代理人　陳清朗律師
被　　　告　庚○○
　　　　　　辛○○
　　　　　　壬○○
 　　　　 　乙○○
　　　　　　甲○○
　　　　　　丙○○
　　　　　　己○○○
右　一　人
訴訟代理人　戊○○
上列當事人間分割共有物事件，本院於民國93年3月16日言詞辯
論終結，判決如下：
    主      文
兩造共有坐落屏東縣東港鎮○○○段三九地號、地目旱、面積一
六二八七平方公尺土地，依下列方法分割：如附圖所示編號Ａ部
分面積一一六二平方公尺分歸被告乙○○取得；如附圖所示編號
Ｂ部分面積一九八七平方公尺及編號Ｂ１部分面積一二五平方公
尺分歸被告甲○○取得；如附圖所示編號Ｃ部分面積一九一二平
方公尺及編號Ｃ１部分面積一一三平方公尺分歸被告丙○○取得
；如附圖所示編號Ｄ部分面積二０一三平方公尺及編號Ｄ１部分
面積一二五平方公尺分歸被告己○○○取得；如附圖所示編號Ｅ
部分面積二一四０平方公尺及編號Ｅ１部分面積一００平方公尺
分歸被告辛○○取得；如附圖所示編號Ｆ部分面積二一四０平方
公尺分歸被告庚○○取得；如附圖所示編號Ｇ部分面積四二八一
平方公尺分歸原告取得；編號Ｈ部分面積一八九平方公尺分歸被
告壬○○取得。
被告甲○○應給付被告乙○○及壬○○各新臺幣肆仟貳佰參拾伍
元；被告丙○○應給付被告乙○○及壬○○各新臺幣壹萬肆仟貳
佰玖拾參元；被告己○○○應給付被告乙○○新臺幣肆萬捌仟壹
佰柒拾參元，給付被告壬○○新臺幣貳拾萬捌仟零肆拾伍元。
訴訟費用由兩造依附表所示原應有部分比例負擔。
    事實及理由
一、本件被告庚○○、辛○○、丙○○受合法通知，無正當理由
    ，未於言詞辯論期日到場，核無民事訴訟法第386條各款所
　　列情形，爰依原告聲請，由其一造辯論而為判決。
二、原告主張：坐落屏東縣東港鎮○○○段39地號土地、地目旱
    、面積16,287平方公尺為兩造所分別共有，應有部分如附表
    所示。因系爭土地並無因其使用目的而有不能分割之情形，
    且兩造間亦未以契約訂有不分割之期限，惟兩造就其分割方
    法迄未能達成協議，爰依民法第823條第1項之規定，請求裁
    判分割，分割方法如主文第1項所示，如有共有人不能按其
    應有部分受全額分配者，則按每坪新臺幣（下同）3,500之
    價格以金錢補償之，另附圖所示編號B1、C1、D1、E1部分土
    地面積由兩造依應有部分比例共同負擔，惟分得上開土地之
    共有人應將之提供作為道路使用等語，並於本院聲明：兩造
    共有系爭土地准予分割。
三、被告壬○○、乙○○、己○○○、甲○○陳稱：同意對原告
    所提如附圖所示之分割方案及金錢補償標準，並同意部分土
    地留設道路，依應有部分比例共同分擔道路面積；被告辛○○、庚○○及丙○○雖未於言詞辯論期日到場，惟被告辛○○曾於準備程序期日到場陳稱：同意依使用現況位置分割及
    將部分土地留作道路供通行使等語；被告庚○○於準備程序
    期日到場辯稱：同意依使用現況位置分割，對原告提出之分
    割方案沒意見等語；被告丙○○則未於言詞辯論期日到場，
    亦未提出書狀作何聲明陳述。
四、系爭土地為兩造所共有，應有部分如附表所示，系爭土地為
    一般農業區農牧用地，並無因其使用目的而有不能分割之情
    形，且兩造間亦未以契約訂有不分割之期限，惟兩造就其分
    割方法迄未能達成協議等情，為兩造所不爭執，並有土地登
    記謄本附卷可稽（見本院卷第9至11頁），堪信為真實。
五、本件之爭點茲為系爭土地依法可否分割？如可，又應以何方
    法分割？茲分述如下：
　(一)按各共有人，得隨時請求分割共有物，但因物之使用目的不
　  能分割或契約訂有不分割之期限者，不在此限，民法第823
    條第1項定有明文。又每宗耕地分割後每人所有面積未達0.2
    5公頃者，不得分割。但農業發展條例中華民國89年1月4日
    修正施行前之共有耕地，得分割為單獨所有。同條例第16條
    第1項第4款亦有明文。系爭二筆土地為一般農業區農牧用地
    ，依農業發展條例第3條第11款之規定，係屬耕地，系爭土
    地分割後各共有人取得之面積部分未達0.25公頃，但系爭土
    地係農業發展條例89年1月4日修正、同年月6日施行前之共
    有耕地，自非不得分割，且此並不因部分共有人係在上開施
    行日之後取得共有權而有差異，否則，原得分割之共有耕地
    ，將因部分共有人恣意移轉其應有部分，以致他共有人請求
    分割之權利受影響，自非妥適。準此，系爭土地依其使用目
    的既無不能分割之情形，且兩造間亦未以契約訂有不分割之
    期限，則原告訴請裁判分割，即無不合，應予准許。
　(二)次按請求共有物之分割，應由法院依民法第824條規定為適
　  當之分配，不受當事人主張之拘束，法院應參酌當事人之聲
    明、共有物之性質、經濟效用及全體共有人利益等公平決定
    之。查系爭土地西南側有寬約12公尺之產業道路，如附圖所
    示編號A部分為空地，其上有被告乙○○所設之宗祠1座、編
    號B部分為被告甲○○種植檳榔、並設有宗祠及墳墓3座、編
    號C部分為被告丙○○之檳榔園及設有墳墓1座、編號D部分
    為己○○○所使用並設有墳墓1座、編號E部分為辛○○於其
    上種植苦瓜、編號F部分為被告庚○○於其上種植豆科植物
    、編號G部分為原告於其上種植水稻及蔬菜、編號H則為空地
    現無人使用，另附圖編號C1、D1及E1部分則為竹林及兩造所
    留設供共有人間通行之私設道路等情，經本院會同屏東縣東
    港地政事務所測量員勘測屬實，製有勘驗筆錄及土地複丈成
    果圖在卷可憑（見本院卷第48至53頁），並有原告提出之照
    片13張附卷可參（見本院卷第74至83頁），堪認屬實。
　(三)就系爭土地，被告乙○○、甲○○、己○○○及壬○○對於
　  其等分別分配於如附圖所示編號A、B、D、H部分土地並無意
    見，被告庚○○及辛○○亦均陳稱同意依使用現況分割，對
    原告所提如附圖所示分割方案不爭執。又原告主張如附圖所
    示編號B1、C1、D1、E1部分土地面積由全體共有人依應有部
    分比例負擔，於分割後仍供作道路供通行之用，亦為被告乙○○、甲○○、壬○○、己○○○所同意，其餘被告庚○○
    、辛○○及丙○○亦無意見，本院審酌兩造當事人意願及如
    附圖所示編號A、B、C、D及H部分土地分割後並無道路對外
    通行，為免將來分得該部分土地之人在通行上發生困難，自
    宜在系爭土地與同段39之7地號土地之間即如附圖所示編號
    B1 、C1、D1、E1部分土地保留通道以供其等通行，面積由
    兩造依應有部分比例分擔。然因系爭土地為耕地，分割後不
    宜就該等部分仍由兩造繼續維持共有（耕地分割執行要點第
    11點規範意旨參照），是上開土地雖仍保留供作通行用途，
    惟應分別與附圖編號B、C、D、E部分土地分歸同一人取得。
　(四)綜上，本院審酌前述系爭土地之使用現況、兩造對分割方法
　  所表示之意見、分割後之土地整體形狀及經濟效益等一切情
    狀，認以如主文第1項所示之分割方法為適當公平。
　(五)依前述分割方法，則被告乙○○、甲○○、丙○○、己○○○及壬○○所取得之面積，較之其按應有部分比例之面積，
    互有增減，被告乙○○及壬○○少分得之部分，應由多分得
    土地之被告甲○○、丙○○及己○○○3人，依民法第824條
    第3項規定以金錢補償。本院審酌系爭土地坐落位置、交通
    狀況、經濟價值（公告現值每平方公尺1,200元），並參酌
    被告乙○○、甲○○、己○○○及壬○○均一致陳明按每坪
    3,500元之價格相互補償等情，認應以每坪3,500元之價格作
    為補償之標準為適當，則依上開價格按各人增減面積之比例
    計算，其等應互為補償之金額如主文第2項所示。
六、據上論結，本件原告之訴為有理由，依民事訴訟法第385條
    第1項前段、第78條、第80條之1，判決如主文。
中　　華　　民　　國　　94　　年　　3 　　月　　30　　日
                  民事第一庭    審判長法官　羅心芳
                                法　　　官　翁世容
                                法      官  林雅莉
正本係照原本作成。
如不服本判決，應於收受送達後20日內向本院提出上訴書狀，其
未表明上訴理由者，應於提出上訴後20日內向本院補提理由書狀
（均須按他造當事人之人數附繕本）。
                                書  記  官　黃佳惠
中　　華　　民　　國　　94　　年　　3 　　月　　30　　日
附表：屏東縣東港鎮○○○段39地號土地
┌──────────┬─────────────┐
│所　有　權　人      │權　利　範　圍            │
├──────────┼─────────────┤
│  乙○○            │16792分之1300             │
├──────────┼─────────────┤
│　甲○○　　        │16792分之2100             │
├──────────┼─────────────┤
│  丙○○            │16792分之2000             │
├──────────┼─────────────┤
│  己○○○          │16792分之1880             │
├──────────┼─────────────┤
│  辛○○            │17234分之2331             │
├──────────┼─────────────┤
│  庚○○            │17234分之2331             │
├──────────┼─────────────┤
│  丁○○            │17234分之4662             │
├──────────┼─────────────┤
│  壬○○            │000000000000分之0000000000│
└──────────┴─────────────┘
